【裁判字號】    98,醫小上,1
【裁判日期】    991209
【裁判案由】    損害賠償
【裁判全文】
臺灣士林地方法院民事判決             98年度醫小上字第1號
上  訴  人  施克昌
被  上訴人  徐慶玲即全人牙醫診.
訴訟代理人  陳明欽律師
複  代理人  王秋滿律師
上列當事人間請求損害賠償事件，上訴人對於中華民國98年9 月
1 日本院士林簡易庭98年度士小字第716 號第一審判決提起上訴
，本院於99年11月25日言詞辯論終結，判決如下：
    主  文
上訴駁回。
第二審訴訟費用新臺幣壹仟伍佰元由上訴人負擔。
    事實及理由
一、本件上訴人經合法通知無正當理由未於言詞辯論期日到庭，
    核無民事訴訟法第386 條各款所列情形，爰依被上訴人之聲
    請，由其一造辯論而為判決。
二、按關於請求給付金錢或其他代替物或有價證券之訴訟，其標
    的金額或價額在新臺幣（下同）10萬元以下者，適用小額程
    序；又對於小額程序第一審裁判之上訴或抗告，非以其違背
    法令為理由，不得為之，民事訴訟法第436 條之8 第1 項、
    第436 條之24第2 項分別定有明文。查本件訴訟標的金額為
    10萬元以下，原審依小額訴訟程序審理，又上訴人以原判決
    僅以上訴人歷任國立大學教職顯具豐富社會經驗、任何手術
    傷口都可能發生發炎現象及被上訴人術後開給上訴人服用之
    藥物確有包含防免傷口發炎之消炎藥，率爾推定被上訴人並
    無隱瞞之必要或過失漏未告知植牙手術感染風險之可能，違
    背醫療法第63條第1 項、醫師法第12條之1 及民事訴訟法第
    277 條之規定，且原判決未審酌醫療法及醫師法所保護病患
    之選擇權及決定權，未要求被上訴人提出已盡告知義務之陳
    述及證物，並曉諭雙方為適當完全之辯論，亦未就鑑定意見
    內容曉諭兩造陳述意見逐一澄清，未依法適時行使闡明權，
    違背民事訴訟法第199 條規定等情事為由，提起本件上訴，
    堪認其上訴理由已具體指摘原判決違背法令之內容及事實，
    揆諸前揭規定，其上訴自屬合法，先予敘明。
三、上訴人起訴主張：上訴人於民國96年11月7 日前往被上訴人
    診所進行骨增補手術及植牙手術（下稱系爭手術），詎被上
    訴人於施行系爭手術前，並未依醫療法第63條第1 項及醫師
    法第12條、第12條之1 之規定，告知系爭手術可能導致發炎
    膿腫，甚至需挖除植體，亦未將上訴人原本身體健康狀況記
    載於病歷表，致上訴人無法正確評估是否願意接受植牙手術
    。系爭手術實施後，上訴人皆按時服用消炎止痛藥劑，並回
    診拆線，一週後系爭傷口竟發炎膿腫，96年11月30日由訴外
    人鄭淑敏醫師診療，指示服用消炎藥劑，同年12月4 日、11
    日、18日、25日則由被上訴人診療，並均指示繼續服用高劑
    量消炎藥，被上訴人未及時發現病因並積極治療，僅消極投
    以四週消炎藥，造成上訴人植體、牙槽骨腐蝕面積擴大，而
    需挖除植體，顯有醫療過失。而被上訴人於96年12月26日挖
    除系爭植體後，同時進行填補骨粉之牙周重建手術，惟被上
    訴人事前並未告知上訴人除填補人工骨粉外，尚可選擇放入
    自體骨，且被上訴人所置入人工骨粉之品牌、成分內容如何
    ，上訴人完全不知情，亦未保留藥品序號在病歷表內，侵害
    上訴人對於健康、身體之選擇及決定權，縱上訴人目前尚未
    因而產生不適，但日後不知對於健康有何影響，被上訴人實
    有未盡告知義務之醫療疏失。被上訴人之醫療行為違反醫師
    法、醫療法及違反醫療契約，造成上訴人身心沮喪及煎熬，
    爰依民法第184 條、第195 條第1 項之規定，訴請被上訴人
    賠償非財產上損害10萬元等語。
四、被上訴人則以：上訴人於96年7 月19日，因右下第二小臼齒
    發炎蓄膿，至被上訴人診所求診，伊懷疑是牙根斷裂，一方
    面觀察上訴人狀況，一方面於上訴人4 次就診時雙方討論，
    如果確認牙根斷裂需要拔除，日後重建時，因上訴人另右下
    第一大臼齒缺牙已久，日後第二小臼齒拔除後，是否連同第
    一大臼齒一同重建？又重建方式可能以傳統固定牙橋、活動
    假牙或植牙方式為之，不過牙橋過長容易造成受力不當，而
    活動假牙如施力於軟組織上，無法發揮良好咀嚼功能，因此
    依上訴人缺牙位置，建議植牙比較適合。其間上訴人歷經4
    次就診清創刮洗、施用抗生素之後，仍持續發炎，經轉診治
    根管專科醫師謝松志醫師診斷後確認牙根斷裂，應予拔除，
    上訴人遂於96年9 月5 日回診請求被上訴人拔除其右下第二
    小臼齒，拔牙後之二個月復健期間，於確認上訴人要植牙重
    建後，被上訴人遂詳細告知有關植牙之各項訊息（包含上訴
    人必須先照X 光，做全口模型印模檢查，確知是否適合植牙
    、植牙之手術流程、術前術後之清潔方式、飲食及服藥應注
    意事項、等候骨整合期之時間及費用），並告知雖然植牙手
    術已經很成熟，但在生物體上仍有產生感染之風險。嗣檢查
    時發現上訴人右下第一大臼齒缺牙處，可能有骨缺損情形，
    必須於植牙時，同時做骨補足手術，而上訴人在系爭手術部
    位附近有一塊突出骨，遂告知如果系爭手術實施時，發現第
    一大臼齒骨缺損程度達到必須做骨增補手術程度，就會以其
    突出骨來做自體骨移植，植牙必須在增補骨上，至於第二小
    臼齒植牙區之骨頭是原有的，直接植牙在骨頭上即可，被上
    訴人事前還告知上訴人，植牙在增補骨上之失敗率較高。系
    爭手術非屬醫療法第63條規定實施手術之範圍，縱未經上訴
    人簽手術同意書及麻醉同意書，並無違反醫療法第63條之規
    定。系爭手術實施後，上訴人於96年11月30日回診時，第二
    小臼齒之植牙成功，第一大臼齒手術部位有發炎現象，代診
    醫師遂以高濃度殺菌沖洗液清洗傷口，被上訴人於96年12月
    4 日、96年12月11日連續兩週給予Amoxillin 牌抗生素，而
    未調整藥，目的在於給予抗生素後需要一段時間觀察，確認
    感染已被控制，才能進行下一步驟，於日後植體取出手術才
    能確認不會再造成全身性感染。96年12月18日改投Augmenti
    n 牌抗生素，並將治療方向轉為控制局部感染不要擴大為全
    身性感染，以利日後植體取出，被上訴人並無未及時檢查之
    醫療疏失。因上訴人並無多餘突出骨可做自體骨移植，被上
    訴人遂告知只能填入人工骨粉，並據實告知為LIFENET 品牌
    之人工骨粉，上訴人並無異議，上訴人於96年12月25日回診
    時，被上訴人觀察局部感染並未擴大，已獲控制，故於隔日
    進行植體取出手術並填入該品牌之人工骨粉，進行骨增補手
    術，故於發現發炎現象至取出植體為止，實際上係施予三週
    抗生素，而第四週抗生素之施用，則屬於另一療程。嗣經將
    近1 年之回診及安裝、調整假牙等工作，於97年12月4 日完
    成植牙流程，期間雙方互動良好，未有任何爭執，如被上訴
    人確有醫療疏失，上訴人何不轉診至其他診所，而持續要求
    被上訴人進行治療云云資為抗辯。
五、原審對於上訴人之請求，判決上訴人全部敗訴，上訴人聲明
    不服，求為廢棄原判決，被上訴人應給付上訴人10萬元，及
    自起訴狀繕本送達翌日起至清償日止，按年息5 ％計算之利
    息；被上訴人則聲明上訴駁回。
六、兩造不爭執之事實：
  (一)被上訴人於96年11月7 日對上訴人實施第一大臼齒及第二小
    臼齒之植牙手術，約定植牙費用16萬元。
  (二)上訴人於接受前開植牙手術後，96年11月30日回診時第一大
    臼齒手術部位有發炎情形，由鄭淑敏醫師代診治療，同年12
    月4 日、11日、18日、25日分別由被上訴人為上訴人治療，
    並均指示服用消炎藥劑。
  (三)被上訴人於96年12月26日為上訴人挖除第一大臼齒之植體，
    同時進行填補骨粉之牙周重建手術。
七、得心證之理由：本件上訴人主張被上訴人並未事先告知植牙
    手術感染之風險，手術後發生發炎現象後，未施行任何必要
    之評估，連續長達四週僅以抗生素診治上訴人之發炎膿腫，
    致感染部位擴大，而必須挖除植體，且並未經其同意即以人
    工骨粉進行骨增補手術，侵害上訴人身體、健康之選擇權及
    決定權等情，為被上訴人所否認，而以前開情詞置辯，是本
    件兩造之爭點，即在於：(一)被上訴人於96年11月7 日進行骨
    增補手術及植牙前，是否依據醫療法第63條第1 項及醫師法
    第12條之1 之規定，將該手術可能造成發炎感染之風險，踐
    行告知上訴人之義務？(二)上訴人接受植牙手術後，發生發炎
    現象，被上訴人於96年12月間連續四週指示上訴人服用消炎
    藥，是否有醫療疏失，致上訴人植牙之植體必須挖除？(三)被
    上訴人是否未事先告知上訴人所要置入之人工骨粉品牌、成
    分內容、規格，致上訴人健康之牙槽骨，遭植入不明之人工
    骨粉，受有非必要之損害？茲分述如下：
  (一)被上訴人於96年11月7 日進行骨增補手術及植牙前，是否依
    據醫療法第63條第1 項及醫師法第12條之1 之規定，將該手
    術可能造成發炎感染之風險，踐行告知上訴人之義務？
  1.按醫師執行業務時，應製作病歷，並簽名或蓋章及加註執行
    年、月、日。前項病歷，除應於首頁載明病人姓名、出生年
    、月、日、性別及住址等基本資料外，其內容至少應載明下
    列事項：一、就診日期。二、主訴。三、檢查項目及結果。
    四、診斷或病名。五、治療、處置或用藥等情形。六、其他
    應記載事項。醫師法第12條固有明文。惟依同法第29條規定
    ，未依上開規定製作病歷者，乃主管機關應對醫師處以罰鍰
    之問題，在無其他證據足資證明被上訴人對上訴人進行醫療
    行為之過程中，有何因疏失而導致上訴人權利受損之情況下
    ，尚無從單憑被上訴人所製作之病歷有違反上開行政上規定
    之情事，即推論其對上訴人應負侵權行為之民事損害賠償責
    任。因此，被上訴人固未詳載檢查項目及結果、治療及用藥
    情形，尚難僅憑此即認定其應負損害賠償責任，應先敘明。
  2.按醫療機構實施手術，應向病人或其法定代理人、配偶、親
    屬或關係人說明手術原因、手術成功率或可能發生之併發症
    及危險，並經其同意，簽具手術同意書及麻醉同意書，始得
    為之。但情況緊急者，不在此限。醫療法第63條第1 項定有
    明文。又按醫師診治病人時，應向病人或其家屬告知其病情
    、治療方針、處置、用藥、預後情形及可能之不良反應。醫
    師法第12條之1 亦有明定。醫師之說明義務，以實質上已予
    說明為必要，縱如被上訴人所稱行政院衛生署曾覆函表示，
    有關補牙、拔牙等需局部麻醉之牙科門診治療，其麻醉方式
    、手術困難度及複雜性皆不同於醫院開刀房實施之手術，無
    庸經病人簽手術同意書及麻醉同意書等語屬實，亦不能免除
    醫師之實質說明義務。蓋患者之意思決定，於不違反法律強
    制、禁止規定及公序良俗之情行下，醫師即有依其意思而提
    供醫療之義務。換言之，醫師不能以維持生命係其使命，而
    擅自決定治療方式。為使病患之自己決定權得以充分行使，
    醫師自應善盡說明義務。是於有多數治療法時，應就各療法
    之特徵、具體方法、優缺點、危險性等向病患說明，由病患
    選擇。如病患之選擇醫師認為不妥，應再說明促其考慮，如
    病患堅持，應予尊重。故醫院提供醫療服務所應盡之說明義
    務，應有充分告知說明，俾使病患瞭解對其決定有重大影響
    之所有資訊，使病患有權決定是否接受特定之醫療行為。
  3.依長庚醫療財團法人林口長庚紀念醫院（下稱林口長庚醫院
    ）函覆之鑑定意見內容，被上訴人所施行之骨增補手術所使
    用的材料以及植牙手術所使用的植體，縱經有當代高科技的
    研究與製造，但對人體而言，都屬異物，會引起組織不等程
    度的炎性反應，在此原本脆弱的情況下，若有生物性的傷害
    （如有細菌的侵入），極易造成不易控制的感染（原審卷第
    105 頁）。故被上訴人於96年11月7 日進行骨增補手術及植
    牙之前，即負有將該手術可能造成發炎感染之風險，告知上
    訴人之義務。
  4.經查，上訴人右下第一大臼齒原本缺牙已久，此次係因右下
    第二小臼齒發炎疼痛，前往被上訴人之診所就診，歷經4 次
    就診並曾轉診治根管專科醫師確認後，始於96年9 月5 日（
    第5 次就診）拔除該牙齒，拔牙之前，被上訴人建議日後2
    顆牙齒缺牙處，同時植牙重建，經上訴人仔細考慮同意後，
    始於97年11月7 日第7 次就診時，委由被告就2 顆缺牙處同
    時進行植牙手術，且整個植牙手術費用高達16萬元，正常情
    形需費時約半年始能完成療程等事實，均為上訴人所不爭執
    ，而依林口長庚醫院函覆之鑑定意見，發炎現象在所有手術
    都可能發生，當人體的組織受到不論是物理性的、化學性的
    或生物性的傷害、侵害時，正常情形下都會引起炎性反應。
    生物性傷害（如細菌、病毒等的侵入）所引起的炎性反應特
    稱為感染（俗稱發炎）。以目前的醫學科技，任何手術的傷
    口都有可能發生發炎現象，甚至感染（原審卷第104 頁），
    此應為眾所周知之事實，並非稀有罕見之併發症。衡諸上訴
    人自陳其具有國外大學博士學位，長期擔任學術研究專業工
    作，歷任國立大學教職（原審卷第6 頁反面及第27頁），顯
    具高等學歷與豐富之社會經驗，就此「任何手術傷口均有可
    能發生發炎現象」此一眾所周知之事實，焉有不知之理？且
    上訴人於原審法官詢問其「對於任何手術都有發炎風險，你
    是否瞭解？」時，上訴人答稱：「固然是如此，但手術是被
    告（即被上訴人）進行，醫生就應該控制在無菌狀態，控制
    風險，被告手術後有教我清潔方式、飲食注意事項，並開給
    我消炎藥。」等語（原審卷第120 頁），自堪認上訴人於實
    施系爭手術前，即已知悉手術傷口均有發炎之可能，且被上
    訴人於施行系爭手術後，亦有指示上訴人服用消炎藥劑，衡
    情其亦無故意隱瞞不予告知之必要。是上訴人主張被上訴人
    未踐行系爭手術可能造成發炎感染風險之告知義務云云，尚
    難憑採。
  (二)上訴人接受植牙手術後，發生發炎現象，被上訴人於96年12
    月間連續四週指示上訴人服用消炎藥，是否有醫療疏失，致
    上訴人植牙之植體必須挖除？
  1.上訴人雖主張依鑑定意見所示96年12月4 日該植體周圍即有
    發炎現象，相較於被上訴人所稱96年12月18日再照X 光已顯
    示出植牙區有感染，被上訴人遲延判斷得知植牙區已有感染
    ，未即早作出必要之醫療診治，僅連續四週以消炎藥治療，
    顯有過失云云。然據被上訴人於原審時到庭陳稱：「96年12
    月4 日則是由我看診，當天從外觀看牙肉確實發炎，但照X
    光後卻看不出發炎程度（必需傷害到一定程度才能看出）…
    96年12月11日原告回診時，我發現發炎仍未獲得控制，這次
    再照X 光已經顯示出第一大臼齒植牙區有感染…」等語（原
    審卷第74頁），可認被上訴人於96年12月4 日即知植牙區有
    感染，並非於96年12月18日始知該情事，是上訴人所指被上
    訴人遲延判斷植牙區感染云云，即難憑採。
  2.再據被上訴人陳稱：其於96年12月4 日、96年12月11日連續
    兩週給予Amoxillin 牌抗生素，而未調整藥，其目的在於給
    予抗生素後需要一段時間觀察，確認感染已被控制，才能進
    行下一步驟，對日後植體取出手術才能確認不會再造成全身
    性感染。96年12月18日改投Augmentin 牌抗生素，上訴人於
    96年12月25日回診時，被上訴人觀察局部感染並未擴大，已
    獲控制，故於隔日進行植體取出手術並填入人工骨粉，故於
    發現發炎現象至取出植體為止，實際上係施予三週抗生素，
    而第四週抗生素之施用，則屬於另一療程。醫療上Amoxilli
    n 抗生素藥性較溫和屬於第一線醫療用藥，Augmentin 抗生
    素則屬於第二線醫療用藥，大部分發炎情形於使用第一線Am
    oxillin 抗生素均可獲得控制，僅少部分發炎狀況無法控制
    時，始會使用第二線Augmentin 抗生素等語。經查，Augmen
    tin 係由amoxicillin 以及clavulanic acid 組成，Augmen
    tin 375 毫克錠劑：每錠內含250 毫克amoxycillin 及125
    毫克clavulanic acid ，適用於當懷疑病原菌可能是會產生
    對amoxycillion具抗藥性酵素之菌株時，短期治療病菌感染
    症，有安滅菌錠藥品說明書在卷可參（原審卷第117 頁、本
    院卷第111-112 頁），且依林口長庚醫院函覆之鑑定意見所
    示，被上訴人針對上訴人之發炎情形，持續四週給予抗生素
    之醫療處置，並無過失可言，依一般醫療常規，當醫師發現
    骨增補及植牙手術區有感染（發炎）的徵候時，會先予以抗
    生素治療，觀察療效以為後續醫療處置的判斷，期待能夠控
    制感染，並保存植入的材料（如自體骨、人工骨、植體等）
    。至於觀察時間的長短，需視具體個案的狀況而定，屬醫師
    專業上的裁量範圍。依醫療常規審視本案，被上訴人於96年
    11月30日發現上訴人植牙傷口有發炎徵候時，給予抗生素治
    療應屬積極的醫療行為，且被上訴人安排上訴人定期回診檢
    查，實乃積極地觀察病情，以利找出病因，並非「未及時檢
    查病因」（原審卷第105 頁）。自難認被上訴人於96年12月
    連續四週（實際上應為三週）指示上訴人服用消炎藥，有何
    醫療過失存在。
  (三)被上訴人是否未事先告知上訴人所要置入之人工骨粉品牌、
    成分內容、規格，致上訴人健康之牙槽骨，遭植入不明之人
    工骨粉，受有非必要之損害？
  1.按不法侵害他人之身體、健康、名譽、自由、信用、隱私、
    貞操，或不法侵害其他人格法益而情節重大者，被害人雖非
    財產上之損害，亦得請求賠償相當之金額，民法第195 條第
    1 項前段定有明文。何謂侵害人格法益情節重大，應隨時間
    、地區及社會之變遷，就具體事件斟酌被害情節而定。
  2.本件上訴人主張被上訴人未經其同意植入不明之人工骨粉於
    上訴人之牙槽骨，侵害其對於健康、身體之選擇及決定權等
    情，為被上訴人所否認，而被上訴人對於其未事先告知上訴
    人填植骨粉之手術費用、使用數量及價格乙節雖不爭執，然
    辯稱其於96年12月間兩次診療，判斷要朝取出植體方向進行
    ，即向上訴人說明可能需填入人工骨粉及品牌，經上訴人同
    意後始於96年12月26日以上訴人同意之骨粉品牌進行手術云
    云。惟由上訴人之病歷觀之，確未記載填植骨粉之品牌，而
    被上訴人就事先告知上訴人骨粉品牌且經其同意使用該品牌
    之事實，亦未能舉證以實其說，是被上訴人是否確實有事先
    告知上訴人骨粉品牌並經其同意，即屬有疑。惟上訴人自承
    其目前並未因被上訴人置入人工骨粉而產生不適，但不知日
    後會如何等語（原審卷第27頁），顯見其並未實際受有何健
    康之損害，且上訴人係因其第一大臼齒區以自體骨移植並進
    行植牙於增補骨上後，該第一大臼齒植牙區牙肉發炎膿腫，
    經以抗生素治療無效，而需挖除植體，則挖除植體後，如欲
    進行植牙，該挖除之部分勢必予以填補，而上訴人之前以自
    體骨移植既產生發炎之問題，則被上訴人建議以人工骨粉填
    補即無不當，再上訴人於實施植體挖除及增補手術時亦未表
    示反對，則縱被上訴人未事先告知填植骨粉之品牌，致有侵
    害上訴人對其健康、身體之選擇決定權之嫌，要難認已構成
    「侵害人格法益情節重大」之情事，是上訴人以被上訴人未
    事先告知填植骨粉品牌為由，依民法第195 條第1 項前段規
    定，請求被上訴人賠償其非財產上損害云云，即無理由。
八、從而，上訴人依民法第184 條、第195 條第1 項規定侵權行
    為之法律關係，請求上訴人給付10萬元及自起訴狀繕本送達
    翌日起至清償日止按年息5 ％計算之利息，為無理由，應予
    駁回。原審為上訴人敗訴之判決，核無不合，上訴論旨指摘
    原判決不當，求予廢棄改判，為無理由，應予駁回。
九、本件事證已臻明確，兩造其餘主張、陳述及所提證據，經本
    院審酌後，認與判決結果不生影響，爰不逐一論述，附此敘
    明。
十、本院依職權定本件訴訟費用額為1,500 元（第二審裁判費1,
    500 元），應由上訴人負擔。
十一、據上論結，本件上訴為無理由，依民事訴訟法第436 條之
      32第2 項、第385 條第1 項前段、第449 條第1 項、第78
      條、第436 條之32第1 項、第436 條之19，判決如主文。
中    華    民    國    99    年    12    月    9     日
                  民事第二庭  審判長法  官  方彬彬
                                    法  官  劉逸成
                                    法  官  藍雅清
以上正本證明與原本無異。
本件判決不得上訴。
中    華    民    國    99    年    12    月    14    日
                                    書記官  蘇意絜

司法院資訊處製作；財團法人民間司法改革基金會備份。
